【裁判字號】    89,上訴,1370
【裁判日期】    890921
【裁判案由】    懲治盜匪條例等
【裁判全文】
臺灣高等法院臺南分院刑事判決        八十九年度上訴字第一三七號  Ａ
      上  訴  人
      即  被  告  乙  ○  ○
      選任辯護人  林  昆  
右上訴人因懲治盜匪條例等案件，不服臺灣臺南地方法院八十九年度訴緝字第三六號
中華民國八十九年九月二十一日第一審判決（起訴案號：臺灣臺南地方法院檢察署八
十七年度偵字第一四Ｏ九八號），提起上訴，本院判決如左：
      主      文
原判決撤銷。
乙○○共同以非法方法剝奪人之行動自由，處有期徒刑陸月。如易科罰金，以參佰元
折算壹日。
      事      實
一、羅老得（另案審理）於八十七年十一月四日凌晨零時許與甲○○及其他不詳姓名
    之人在台南縣新化鎮大坑里大坑尾一一三號住宅賭博財物之際，因懷疑甲○○詐
    賭致其輸錢，竟強拉甲○○之手外出，押上其停在外面之自小客車，強載甲○○
    至其台南縣新化鎮礁坑里九層嶺六十一號住處客廳，即指稱甲○○詐賭，並從房
    間叫出其同居人羅麗娜，又電召黃道良、萬命重、穆祝壽及張家榮（末五人另案
    審理）、乙○○前來後，羅老得等七人即基於傷害及妨害自由之犯意聯絡，先由
    羅老得、黃道良、萬命重、穆祝壽、張家榮、乙○○等人共同毆打甲○○後，羅
    老得即要求甲○○必須拿出新台幣（下同）三百萬元賠償，否則會很淒慘，又叫
    其同居人羅麗娜煮一鍋沙拉油，強迫甲○○將手伸進油內，幸油未煮沸，雙手僅
    燙紅而已（未成傷）。甲○○被打後，羅老得認為甲○○由外地至該處詐賭，係
    由丙○引進之故，乃於同日凌晨一時許，打電話佯請丙○至其住處泡茶。丙○不
    知其計，應邀前往羅老得前開住處後，羅老得即指責其引進甲○○詐賭，並與黃
    道良等人動手毆打丙○，要求其拿一百萬元出來，之後降為五十萬元，且限定於
    當日上午十時前交付，否則要將其打死。羅老得、黃道良、萬命重、穆祝壽、張
    家榮及乙○○於毆打甲○○、丙○後，即將二人強押至台南縣左鎮鄉澄山村一二
    一號之山區工寮逼迫籌出款項，並對其二人繼續毆打，致甲○○受有右背擦傷（
    八×０‧一×０‧一公分）、左下背瘀血（八×三公分）、左手肘瘀血（八×三
    公分）、左手肱骨踝骨折之傷害；丙○則受有頂部頭皮挫擦傷（五×二公分）、
    右臉挫傷（六×五公分）、左上唇挫瘀傷（二×一公分）、左上背挫傷（十一×
    三公分）、疑腦震盪之傷害（丙○傷害部分未據告訴），期間羅老得等人並輪流
    看管甲○○、丙○二人，剝奪其等行動自由。甲○○因遭受毆打且行動受限制，
    乃將身上之六萬元交與羅老得，羅老得認為不夠，命其再交付四萬元，甲○○乃
    打電話向友人羅昆山借四萬元，並請羅昆山將錢拿至羅老得家。同日上午六時許
    ，羅昆山將錢拿至羅老得家時，羅老得等人已將甲○○、丙○從工寮押回羅老得
    前開住處等候。當羅老得拿到四萬元後，即讓甲○○先行離去，而丙○則繼續被
    限制行動自由。丙○不得已乃打電話向友人商借一張十五萬元之支票，約定於同
    日上午九時送達，另丙○又打電話給其女兒陳慧芬籌得三十五萬元，約定於同日
    上午十時帶至新化鎮礁坑里九層嶺遊樂區前交付。丙○打完電話後，被繼續押至
    工寮看管。同日上午十時十分許，羅老得與羅麗娜依約前往上述九層嶺遊樂區前
    取款時，為警當場捕獲。其餘看管丙○之黃道良、萬命重、穆祝壽、張家榮及乙
    ○○等人聞訊後，乃將丙○釋放，隨即逃逸。
二、案經甲○○訴由台南縣警察局新化分局報請臺灣台南地方法院檢察署檢察官偵查
    起訴，及同署檢察官移送併案審理。
      理      由
一、上訴人即被告乙○○矢口否認有傷害及妨害自由之犯行，並辯稱：我係於八十七
    年十一月四日凌晨二時許去台南縣新化鎮礁坑里九層嶺六十一號羅老得住處，是
    羅老得打電話叫我去，我沒有打甲○○、丙○。雖我有開車一同至台南縣左鎮鄉
    澄山村一二一號之山區工寮後就進去睡覺，我沒有犯意聯絡，亦無參與強押甲○
    ○之犯行，我不知何事云云。經查：
（一）右揭事實，迭據被害人甲○○、丙○於警訊、偵查、原審及本院審理中指述綦
      詳，並經證人羅昆山、陳慧芬證述無訛，復有廣聖醫院驗傷診斷書及聖壬診所
      出具之診斷證明書各一紙在卷可稽（見警訊卷第二十頁、八十七年度偵字第一
      三０三三號偵查卷第三七頁）。據被害人甲○○於警訊中指稱：「我於昨（三
      ）日由旗山搭計程車至台南縣新化鎮大坑里大坑尾一一三號，當時約下午二三
      時許我在該處與羅老得等約五至六人在以骰子三顆作賭具玩頭九，至約隔（四
      ）日零時許，羅老得突然用手強拉我的手並強推我到外面，押上他所有之豐田
      牌灰色的自小客車，車號我不清楚，然後戴我至其住處（經查新化鎮礁坑里九
      層嶺六十一號）進到客廳羅老得即揚稱我詐賭，．．．同時，又叫了原本在房
      間內同居女友出來至廚房煮了一鍋沙拉油，並叫我雙手伸到沙拉油，我在其脅
      迫下伸手下去，還好其女友有點良心，並未將沙拉油煮沸，所以未受傷。」、
      「（問：羅老得有無搜刮你的財物？）答：有，當時他在住處打了電話叫約四
      、五個年輕人進來之後即對我拳打腳踢後，他們分乘兩部車車號不詳之自小客
      車強押我載至左鎮鄉澄山村一二一號山區工寮內，再次毆打我，致我不能反抗
      並要我交付身上所有財物六萬元，羅老得仍不作罷，還強行叫我打電話給朋友
      綽號『水木』電話0000000號，借得新台幣四萬元，再由我轉交給羅老
      得，．．」等語（見同上偵查卷第三十頁反面、三一頁正面），又據其於偵查
      中指稱：「起先羅老得叫我拿三百萬元，後一直降至十二萬元，他拿了八萬元
      （在玩豆仔時向我借二萬，在他家拿六萬），叫我再拿四萬元，我叫羅昆山拿
      錢來才放我回去，．．」（同上卷第八九頁正面），及證人羅昆山證稱：甲○
      ○有於八十七年十一月四日凌晨打電話說要借四萬元，伊問說要拿去何處，他
      說羅老得家等語（同上卷第九十頁反面），足見羅老得除有毆傷被害人甲○○
      外，並以強暴手段剝奪甲○○之自由，逼迫其交出十萬元後，始將其釋放。又
      據被害人丙○於偵查中指稱：「我去羅老得家中泡茶，說他輸錢為何我不知道
      ，就打我，意思是別人去剪賭，要我拿一百萬出來，就被幾個人打，．．後來
      有五、六人分二次將我押至工寮仔，我要打電話，他不肯，連上廁所都有人跟
      著，我後來打電話要我女兒準備三十五萬元，說十點一定可以到，我女兒領後
      ，就拿來了」等語（同上卷第四五頁反面），可知羅老得亦係以強暴之手段拘
      束被害人丙○自由，並向其強索五十萬元而不遂，益徵主謀羅老得有與他人共
      同為上開犯行無訛。
（二）被告乙○○確為當日在場毆傷被害人等之其中一人等情，業經被害人甲○○、
      丙○在警訊以口卡指認，並在原審法院審理時均當庭指認確為被告無訛。且被
      害人丙○並對被告乙○○即為當時開車押伊上工寮之人，嗣羅老得取錢被抓後
      被告有開車將伊載到羅老得家後面的路放伊回家等情指訴綦詳（見原審卷第三
      十九頁）；況參酌被害人丙○係自當日凌晨一時許至十時許，長達九個鐘頭為
      被告及羅老得等人限制其行動自由，與被告相處時間非短，對被告之相貌應不
      致有誤；再者，被告既聲稱與被害人並不認識，則被害人等與素不相識之被告
      間，應無何仇隙可言，衡情被害人等應無無故攀詞誣陷之理，是被害人等之指
      述應堪採信。又參以被告於原審法院訊問時係辯稱：「我回來時有看到丙○、
      羅老得在喝茶，並討論錢之事，沒有看到甲○○、穆祝壽」、「（問：有無看
      到羅老得、穆祝壽打人？）沒有，但看到丙○嘴紅腫。也沒有看到甲○○」云
      云（見原審卷第六十四頁、六十五頁）；然共犯羅老得於原審訊問時則係陳稱
      八十七年十一月四日當天係有伊與甲○○、丙○、穆祝壽四人在工寮等語（見
      原審卷第八十七頁），據此可知，被告既曾至工寮且曾聽聞羅老得與丙○之談
      話內容，並見到丙○嘴部紅腫，足徵其案發當日確曾在工寮內逗留無誤；然被
      告何以與羅老得就有關當時在場人為何人之事實為相異之陳述，而供稱伊未見
      到穆祝壽及甲○○，僅看見丙○及羅老得，足認被告有意隱瞞事實真相而刻意
      避重就輕；繼以被告於原審復供稱：「他們何時離開，我不知道，我也不知道
      他們去哪裡，我經過工寮時，有看到工寮內有羅老得、穆祝壽，但羅老得並沒
      有看到我」云云，又與其之前所供述之情節相左，前後供述反覆，顯見被告所
      辯委無足採信。雖被告於原審另辯稱伊當時人在高雄縣寶來鄉做零工，未在台
      南云云置辯，惟證人張儉生結證稱：伊只記得與被告一起工作三、四月，這段
      時間並不是都有工作也不是每天都與被告在一起，被告伊有時住在工寮，有時
      住在寶來，伊知道被告在新化九層嶺也有家等語（見原審卷六十三頁）。而被
      告當庭聽聞證人張儉生之上開證詞後，先係供稱伊於八十七年不是每天都有工
      作，都住在證人的家，但沒有回台南縣新化鎮云云。又改口供稱：「我初四（
      即八十七年十一月四日）時有在工寮」云云，是被告前後供述明顯不符，難以
      採為憑信。
（三）綜上所述，羅老得因懷疑被害人甲○○、丙○詐賭，竟與黃道良、萬命重、穆
      祝壽等人濫行毆打被害人二人，將渠等強押至山區工寮後，逼索財物，期間並
      限制二人行動自由長達十小時之久，顯係對甲○○、丙○施以強暴手段剝奪渠
      等之行動自由。而被告始終在場，並前後參與其事，亦有共同犯意之聯絡，足
      認被告所辯屬事後卸責之詞，不足採信，其犯行洵堪認定。
二、核被告所為係犯刑法第二百七十七條第一項之傷害罪、第三百零二條第一項之剝
    奪他人行動自由罪。被告與羅老得、羅麗娜、黃道良、萬命重、穆祝壽、張家榮
    等人間有犯意之聯絡及行為之分擔，均屬共同正犯。又被告等同一時地、以一強
    暴行為而剝奪被害人林順松、丙○之自由，係一行為而觸犯相同之數罪名，應依
    想像競合犯之例，仍從其一重之剝奪他人行動自由罪處斷。又被告等所犯傷害與
    剝奪他人行動自由二罪，有方法結果之牽連關係，應從一重以剝奪他人行動自由
    罪處斷。再刑法第三百零二條之剝奪他人行動自由罪，其中所謂非法方法，當然
    包括強暴脅迫等情事在內，是被告等人於妨害自由行為繼續中，雖對被害人林順
    松、丙○有強迫交付錢財以賠償之情事，然此舉乃包含於剝奪被害人行動自由之
    同一意念之中，縱該行為已合於刑法第三百零四條強制罪之情形，仍應視為剝奪
    被害人行動自由之部分行為，而不另論罪。公訴人雖認被告除犯妨害自由、傷害
    等罪外，另犯懲治盜匪條例第五條第一項第一款之普通盜匪罪。然按盜匪罪係以
    意圖為自己或第三人不法所有為構成要件之一，如奪取財物係基於他種目的，而
    非出於不法所有之意思者，縱其行為違法，亦不能遽論以該罪。查被告與羅老得
    等人係因懷疑被害人丙○引進甲○○詐賭，致羅老得輸錢，而以強暴之手段向被
    害人索賠羅老得所賭輸之款項，業經羅老得自始於警訊、偵查中供稱：「．．因
    丙○曾引賭博郎中至賭場賭害我輸錢，才會打電話叫渠女兒拿參拾萬元，來彌補
    我的損失。」（警訊卷第七頁正面）、「我去賭博，一位香蕉的（指被害人林順
    松）賭『壞賭』，我問他何人允許他來，說是丙○，我才打電話找丙○，要他過
    來．．」、「三十一萬三千元是當天輸的，之前又輸了一百多萬．．」等語在卷
    （八十八年度偵字第一三０三三號偵查卷第四八頁反面、第九四頁正面）。又參
    酌上述被害人林順松、丙○之供詞，及羅老得於向林順松取得十萬元後即將其釋
    放，而向丙○強索之款項五十萬元，均未超過其自認被詐賭所輸之金額等情，足
    徵本件被告與羅老得等人之犯罪並非出於不法所有之意圖甚明，自與懲治盜匪條
    例第五條第一項第一款之盜匪罪之構成要件有間，尚不得以該罪名相繩。是公訴
    人此部分起訴之法條，容有未洽，應予變更。
三、原審因予被告論罪科刑，固非無見。惟查(一)被告等人係因懷疑被害人丙○引進甲
    ○○詐賭，致羅老得輸錢，而以暴力之手段向被害人索賠羅老得所輸之款項，並
    非出於不法所有之意圖，應以刑法第三百零二條第一項之剝奪他人行動自由罪名
    論處，已如前述，原判決認此部分係犯懲治盜匪條例第五條第一項第一款之普通
    盜匪罪，尚有未當。(二)又被告案發當時均在現場，並與羅老得前往九層嶺遊樂區
    取款，足證被告始終知情並參與傷害及妨害自由之犯行，原判決認被告僅犯懲治
    盜匪條例第五條第一項第一款之普通盜匪罪（已變更為剝奪他人行動自由罪），
    亦有未洽。被告上訴意旨否認犯罪指摘原判決不當，雖無理由，惟原判決既有上
    開可議之處，應予撤銷改判。又按刑法第四十一條業已於九十年一月十日修正公
    佈，於同年月十二日生效，其第一項規定：「犯最重本刑為五年以下有期徒刑之
    罪，而受六月以下有期徒刑或拘役之宣告，因身體、教育、職業或家庭之關係或
    因其他正當事由，執行顯有困難者，得以一元以上三元以下折算一日，易科罰金
    。但確因不執行所宣告之刑，難收矯正之效或難以維持法秩序者，不在此限。」
    ；該修正條文之適用自較舊法有利於被告，且被告之犯罪行為乃在該條文修正前
    ，依刑法第二條第一項前段之規定應適用較有利於被告之裁判時新法處斷。爰審
    酌共同被告羅老得為主其事者，被告係聽命行事，及被告犯罪之動機、手段、目
    的、品性、智識程度、犯罪後之態度等一切情狀，量處如主文第二項所示之刑，
    並諭知易科罰金以三百元折算一日之標準。
據上論斷，應依刑事訴訟法第三百六十九條第一項前段、第三百六十四條、第二百九
十九條第一項前段，第三百條，刑法第二十八條、第二百七十七條第一項、第三百零
二條第一項、第五十五條、第二條第一項前段、修正後第四十一條，罰金罰鍰提高標
準條例第一條前段、第二條，判決如主文。
本案經檢察官蘇南桓到庭執行職務。
中    華    民    國      九十      年      一      月        三十      日
                                  臺灣高等法院臺南分院刑事第一庭
                                      審判長法官  鄭    文    肅
                                            法官  黃    聰    明
                                            法官  王    浦    傑
右正本證明與原本無異。
如不服本判決，應於判決送達後十日內向本院提出上訴狀，其未敘述理由者並應於提
出上訴狀後十日內向本院補提理由書（應附繕本)。
                                      法院書記官  蔡    振    豐
中    華民    國      九十      年      二      月        五        日
附錄：本判決論罪科刑法條
刑法第二百七十七條第一項：傷害人之身體或健康者，處三年以下有期徒刑、拘役或
                          一千元以下罰金。
刑法第三百零二條第一項：私行拘禁或以其他非法方法，剝奪人之行動自由者，處五
                        年以下有期徒刑、拘役或三百元以下罰金。


司法院資訊處製作；財團法人民間司法改革基金會備份。
